【裁判字號】    92,上易,1543
【裁判日期】    920813
【裁判案由】    恐嚇等
【裁判全文】
臺灣高等法院刑事判決                          九十二年度上易字第一五四三號
    上  訴  人
    即  被  告  丙○○
右上訴人因恐嚇等案件，不服臺灣桃園地方法院九十年度易字第一三六四號，中華民
國九十二年四月九日第一審判決（起訴案號：臺灣桃園地方法院檢察署八十九年度偵
字第一四三八號），提起上訴，本院判決如左：
    主  文
上訴駁回。
    事  實
一、緣甲○○曾向丙○○買受毒品（販賣毒品部分因證據不足不另移送），積欠丙○○新臺幣（以下同）一萬元債務遲未返還，丙○○於民國（下同）八十八年四月
    二十一日下午一時三十分許，基於脅迫使人行無義務之事之犯意，邀同不知情之
    友人丁○○（業經不起訴處分確定），共同駕車至桃園縣桃園市○○街「錢鼠遊
    藝場」前，欲向甲○○索討前述債務，見甲○○所駕駛車牌號碼Ｖ二－九七四七
    號之自小客車，停放於前述遊藝場旁死巷中，車頭朝內，甲○○並正欲倒車駛出
    該車輛，丙○○遂駕車堵在甲○○所停放該車之車後，並持鐵管下車作勢欲毀損
    該車輛，使甲○○無法駕車離開，在丙○○之要求下，甲○○祇有駕駛自己前述
    車輛，搭載丙○○，至甲○○及丙○○二人共同之友人，不詳姓名之成年男子「
    阿文」（音譯）家中，現場另有一成年男子「陳沅慶」之人，為確定並合法轉換
    前述債務，丙○○手持鐵棍，「阿文」、「陳沅慶」等手持鐵器等物，共同脅迫
    甲○○簽下承認積欠該筆債務之借據，及面額一萬元之本票各一張後，始得離去
    。
二、案經被害人甲○○訴由桃園警察局桃園分局報請臺灣桃園地方法院檢察署檢察官
    偵查起訴。
    理  由
一、上訴人即被告丙○○經合法傳喚，無正當之理由不到庭，惟其於本院訊問時，矢
    口否認有右揭強制犯行，辯稱：伊並無和「阿文」、「陳沅慶」手持鐵棍、鐵器
    等物，共同脅迫甲○○簽下承認債務之借據及一萬元之本票，而「阿文」係來調
    解伊與甲○○之債務，且伊無駕車堵在甲○○車子之後面云云。
二、經查：
  (一)本案告訴人甲○○於原審法院審理時指稱：「因為我以前吸毒是向他（即被告）
    買的，他說買毒品的錢不能說出來，就說我欠他一萬元，強制將我帶到『陳沅慶
    』家，不是『阿文』的家，我是說『阿慶』的家，裡面十幾個人強迫我簽下一萬
    跟二萬五千元的本票，案發前幾天，被右跟丁○○還將我的車子輪胎剌破，剌破
    幾個我記不得了。在被告強迫我簽本票前，被告就常常拿票到我家跟我父親換錢
    ，換二萬五千元的那次我在場，其他都是聽我父親及被告說，強迫簽本票之後，
    就只有來過一次要錢，也就是被逮捕的那天」等語，被告亦供稱：被害人積欠伊
    一萬元債務，伊本得向其索討，本案純係向其索討債務之行為所致，並未有不法
    行為等語。是本案告訴人甲○○及被告丙○○間確有一萬元之債務，為其等所不
    爭執，至於是否民事上合法而有請求權之債務，尚不影響刑事上所存有債務關係
    之判斷。證人朱賢浚於原審法院訊問時證稱：「（問：你認識被告及告訴人嗎？
    ）答：認識人，不知道名字，只知道外號，被告叫『豬公』，告訴人叫『阿萬』
    」、「（問：被告說你可以證明告訴人與被告間有債權關係？）答：我在錢鼠遊
    樂場看過被告拿錢給告訴人，我不知道有多少錢，一疊約七、八千元左右」、「
    （問：知不知道被告為何要拿錢給告訴人？）答：我不太清楚為什麼，只聽豬公
    說阿萬跟他借錢」、「（問：借過幾次？）答：我只看過那一次」云云，亦僅得
    證明被告丙○○與告訴人甲○○間確有債務關係存在。另告訴人甲○○於警訊中
    及檢察官偵查時，除對於因向被告丙○○購買毒品，致積欠被告一萬元之情，有
    所隱瞞外，餘均大致相符。另經證人即當日陪同被告共同前往找尋告訴人甲○○
    之丁○○亦於原審法院訊問時證稱：「我是認識丙○○，案發之前，有看過甲○○，但不認識他。我退伍後，從家鄉到桃園，才在電動玩具場認識丙○○，當天
    中午，他開車載我到寶山街遊藝場，說要向甲○○索債五千或一萬元我忘了，他
    說是甲○○向他借的，未說借多久，到了之後，我看到甲○○在車子附近，他的
    車停在巷子的路角，丙○○就把車子開過去，停在甲○○的車後（他的車是停在
    一條較大的馬路旁的巷口，車頭朝巷內，我們的車從大路過去逆向停在巷口，也
    就是停在甲○○的車後），當時甲○○剛從遊樂場出來，還未上車，丙○○走過
    去找甲○○講話，因沒有我的事，我繼續留在車上，我只知道他們在交談，談什
    麼我不知道，後來丙○○就過來要我開車，跟在他後面，然後丙○○就上甲○○
    的車（丙○○是從哪邊上車，誰開車我忘了），我就倒車讓他們出來，後來他們
    就開車到『阿文』家（我見過『阿文』，但我不認識他），丙○○下車來，告訴
    我叫我可以先離開時（因當天我另外有事，丙○○也知道，所以他叫我先離開）
    ，丙○○下來叫我先離開時，甲○○好像是留在車上。之後我離開他們二人的事
    我就不知道了。『阿文』住民生路附近，因我對桃園不熟，所以只知民生路附近
    」等語，證人丁○○所證稱之案發經過核與告訴人甲○○之陳述大致相符，惟參
    諸證人丁○○於警訊中及檢察官偵查時對於被告丙○○曾經駕車擋住告訴人甲○○車輛之出處，接著告訴人甲○○與被告丙○○共同駕車前往「阿文」家中談判
    如何還被告錢，以及看見被告丙○○、「阿文」及「陳沅慶」，手持一把西瓜刀
    及一把狀似鐮刀之物，脅迫被害人書立本票及借據，之後被告丙○○始要證人丁○○離去等情，均有詳盡之陳述。以證人丁○○當時為同案被告之地位，猶願對
    被告丙○○為不利之陳述，惟更對丁○○自己不利之陳述為判斷，證人丁○○於
    檢察官偵查時所為之陳述顯然較具可信性，至證人丁○○於原審法院訊問時之證
    詞，所以會對於有無故意堵住告訴人甲○○出處，及被告有無脅迫告訴人甲○○
    與之前往「阿文」家，另與「阿文」、「陳沅慶」等人，共同脅迫被害人簽下本
    票及借據之情，多所隱瞞，當係因證人丁○○業據檢察官為不起訴處分，如其復
    於事後為對己不利（亦對被告不利）之陳述，恐有令己陷入為檢察官重新追訴之
    危險，自難期待證人丁○○於原審法院訊問時據實陳述，又按證人丁○○之陳述
    既因有致己陷入如上之危險，是其本有拒絕證言權，即使對於本案有重要關係之
    事項為不實之陳述，亦不致構成偽證罪，附此明。再者，依據告訴人甲○○在
    偵查時、原審法院審理時始終一致之陳述，及證人丁○○之警訊中及檢察官偵查
    時證稱，告訴人所駕駛之同部車輛，在本案發生時間不久前某日，於案發地點附
    近，曾經被告持鐵棒等物戳破車胎，造成毀損（毀損部分，因車輛為告訴人甲○○之母丁翁桂花所有，未據合法告訴，經檢察官為不起訴處分確定在案），尚堪
    採信，是告訴人於其後不久，復見被告前來，對其意思決定自有一定程度之影響
    ，其受被告脅迫始共同至「阿文」家商談債務，亦為合理之推論。此外，另有被
    告持前述本票及借據，至被害人家中索討債務，為警查獲時所扣押之前述本票及
    借據各一張附偵查卷足為佐證。綜上所述，本案有告訴人甲○○之陳述、證人即
    偵查時之同案被告丁○○於原審法院之證述，另輔以丁○○所為較據可信性之警
    訊中及檢察官偵查時之證詞，及扣案一萬元本票、借據各一張等證物，告訴人甲○○確實受到被告及「阿文」、「陳沅慶」之脅迫，簽下如前所述之本票借據，
    堪以認定，被告所辯尚難採信。至本案尚有另重要之爭點為：被告以此等行為追
    討債務，並令告訴人甲○○書立字據之行為，手段及其間之關聯性是否合理，涉
    及被告是否成立犯罪，有予說明之必要。
三、按刑法第三百零四條第一項規定「以強暴、脅迫使人行無義務之事或妨害人行使
    權利」之意旨，並非指「有義務之事」即可以強暴、脅迫之方式迫使人為之之意
    。查本案告訴人甲○○縱有積欠被告債務，被告應循正當之法律途逕解決，至本
    案被告於民事上之請求權恐難成立，乃另一問題。被告竟以車子擋住告訴人甲○○去路，並與其他人共同強令告訴人甲○○書立本票、借據，為遂行其所討債務
    之手段，雖係為追求被告對告訴人甲○○之債權，惟依當時情形判斷，此等惡害
    手段已足使告訴人甲○○畏懼而達脅迫程度，並干擾告訴人甲○○，妨害告訴人
    甲○○正常駕車駛離現場之權利，並使其為無義務之書立字據等行為，依法自應
    成立強制罪。
  綜上所述，被告丙○○所為上開辯解，應為事後卸責之詞，不足採信。本件事證明
  確，被告犯行，洵堪認定，應予依法論科。
四、核被告丙○○所為，係犯刑法第三百零四條第一項以脅迫使人行無義務之事之強
    制罪，被告先以脅迫之方式堵住告訴人甲○○車輛出路，強令告訴人甲○○與被
    告丙○○共同前往「阿文」家之行為，與其後與「阿文」、「陳沅慶」二名姓名
    不詳成年之男子，共同脅迫告訴人甲○○書立本票及借據之行為，均係犯強制罪
    ，先後二次犯行，時間緊接，地點相近，且出於相同之目的，為接續之二行為，
    屬接續犯，為實質上之一罪。其後所為脅迫簽立書據之行為，與「阿文」、「陳
    沅慶」二名姓名不詳成年男子有犯意聯絡及行為分擔，為共同正犯，公訴意旨認
    為連續犯，容有誤會，應予更正，另公訴人認後者所為構成恐嚇取財罪，尚難認
    為成立，而強制罪與恐嚇取財罪之犯行，依訴之目的及侵害性行為之理論，其基
    本構成要件事實及罪質均相同，屬同一案件，基於審判不可分原則，起訴法條應
    予變更。
五、原審認被告罪證明確，適用刑法第二條第一項前段、第二十八條、第三百零四條
    第一項、第四十一條第一項前段、第三十八條第一項第三款，罰金罰鍰提高標準
    條例第一條前段、第二條，並審酌被告丙○○犯本案時尚在假釋中，竟不思悔過
    以正己行，及犯罪之動機、目的係為索討並轉換其於民事上恐無請求權之債務，
    尚未傷害告訴人甲○○之犯罪手段及結果，且索討之金錢僅一萬元，又未取得即
    為警查獲，犯罪所生危害尚非鉅大，犯罪後坦承部分行為，惟仍避重就輕之犯後
    態度等一切犯罪情狀，量處有期徒刑三月，並說明被告行為後刑法第四十一條已
    於九十年一月十日經修正公布，同年月十二日生效，新舊法比較結果，修正前後
    之規定對被告利益輕重相等，依刑法第二條第一項前段，自應適用裁判時新法，
    而依修正後刑法第四十一條第一項前段之規定，諭知易科罰金之折算標準，以資
    懲儆；並說明查扣案面額一萬元之本票及借據各一張，為被告犯罪所得之物，且
    為被告所有，業據被告供承在卷，而均宣告沒收；復說明公訴意旨另依據證人丁○○，及告訴人甲○○之父乙○○，分別於偵查中之陳述，認被告、「阿文」、
    「陳沅慶」等人，分持西瓜刀及另一不詳之刀械，恐嚇甲○○簽發本票及收據，
    甲○○係因心生恐懼，遂簽發面額分別為為一萬元及二萬五千元之本票及借據各
    二件。被告另至乙○○之住處，向乙○○稱甲○○在其手中，如不付錢，即對甲○○不利，致乙○○心生畏怖，而先後交付數千元及二萬元至六萬元不等之財務
    。因認被告涉有刑法第三百四十六條第一項之恐嚇取財罪嫌云云。惟按告訴人之
    告訴，係以使被告受刑事訴追為目的，是其陳述是否與事實相符，仍應調查其他
    證據以資審認，參照最高法院五十二年台上字第一三００號判例。又此處之告訴
    人雖係指告訴乃論之罪之被害人或其他合法之告訴人，惟在公訴罪之情形，尚包
    括得為告訴人之被害人在內，應為自明之理。查被告堅決否認有恐嚇之意思外，
    辯稱：伊係為要債所致，且未令告訴人簽下二萬五千元之本票及借據，以及未曾
    至告訴人之父乙○○家向乙○○恐嚇，其係第一次去乙○○家找告訴人討債，即
    為乙○○報警查獲等語。惟查告訴人甲○○所稱其另簽下二萬五千元之本票及借
    據，並未經扣案在卷，亦無從證明確有該等文件之存在，在被告自始否認之情下
    ，自不得單憑告訴人甲○○之指述，即遽認被告另有強逼簽下二萬五千元本票及
    借據之恐嚇取財犯行；至告訴人甲○○與被告間本即有一萬元之債權關係，自難
    認此所為係恐嚇取財之舉，惟成立者係強制罪，已如前述。另查原審法院訊據證
    人即為公訴人所指之被害人乙○○，對於其遭被告恐嚇之次數、財物數額及情形
    ，先係稱：被告來找過兩次，一次是早上，那次是有去文化派出所報案，另一次
    距離案發前約一個多月左右。說不還錢就要抓我兒子，第一次拿走三萬元，第二
    次也是要三萬元；後供承是幫其子即告訴人甲○○還被告買毒品錢，總共大約二
    百多萬元；繼又改稱：被告跟我要過二次錢，一張二萬五千元本票，跳票了。另
    外一張四萬元，有人告訴我是贓物，我不敢去兌現，趕快還被告，我只有給被告
    二萬五千元。在給被告二萬五千元之前，我曾給過他兩次現金，各三萬元，一共
    六萬元云云。證人乙○○於原審法院審理時之證詞已多有前後不一之矛盾，核其
    與檢察官偵查時證稱：「記憶最深刻是六萬元、其他二萬元、數千元不等，就不
    記得了」云云，又有出入。是乙○○之證詞既前後不一致，且有瑕疵可指，基於
    「罪疑唯輕」原則，茍無其他積極證據足以證明被告是否涉有恐嚇罪之合理懷疑
    ，即應為有利被告之認定，是僅得證明被告僅有於案發時間去過乙○○家中一次
    ，且係攜帶前所取得之扣案本票，找甲○○「償債」，而非恐嚇甲○○及乙○○
    ，堪認為實在。另查無其他積極證據足認被告有為前述恐嚇罪犯行，惟檢察官認
    此部分與前揭有罪部分有方法目的之牽連關係，為牽連犯，屬裁判上一罪，而不
    另為無罪之諭知。認事用法，核無不合，量刑亦屬適當。被告上訴意旨否認犯罪
    ，而指摘原判決不當，為無理由，應予駁回。
六、被告丙○○經合法傳喚，無正當之理由不到庭，爰不待其陳述，逕行判決。
據上論斷，應依刑事訴訟法第三百六十八條、第三百七十一條，判決如主文。
本案經檢察官劉斐玲到庭執行職務。
中      華      民      國    九十二    年      八      月     十三     日
                              臺灣高等法院刑事第十五庭
                                  審判長法  官  房  阿  生
                                        法  官  蔡  光  治
                                        法  官  雷  元  結
右正本證明與原本無異。
不得上訴。
                                        書記官  黃  德  煌
中      華      民      國    九十二    年      八      月     十四     日
附錄：本判決論罪科刑法條全文
刑法第三百零四條：
以強暴、脅迫使人行無義務之事或妨害人行使權利者，處三年以下有期徒刑、拘役或
三百元以下罰金。
前項之未遂犯罰之。


司法院資訊處製作；財團法人民間司法改革基金會備份。
